【裁判字號】    88,訴,1443
【裁判日期】    890317
【裁判案由】    水土保持法
【裁判全文】
臺灣板橋地方法院刑事判決                        八十八年度訴字第一四四三號
    公  訴  人  臺灣板橋地方法院檢察署檢察官
    被      告  甲○○
右列被告因違反水土保持法等案件，經檢察官提起公訴（八十八年度偵字第一六一三
六號），本院判決如左：
    主  文
甲○○無罪。
    事  實
一、公訴意旨略以：被告甲○○為臺北縣林口鄉○○○段寶斗厝坑小段九四四、九四
    三、七三一、七三０、七二八、七二七、七二六等七筆山坡地之水土保持義務人
    ，明知於山坡地上之開挖整地，應先擬具水土保持計劃送主管機關核定後，始得
    為之，竟仍未先擬具水土保持計劃，亦未施作相關之坡面保護措施及防止沖刷及
    排水設施，逕行自民國（下同）八十八年四月底起，在前開七筆山坡地上，僱工
    開挖整地，致生水土流失，而造成該處山坡地有沖蝕、塌方之虞。嗣於八十八年
    四月二十八日，臺北縣林口鄉公所在該處查獲有前開不當使用山坡地之情形後，
    查報臺北縣政府農業局，經該局派員於八十八年五月十二日至現場勘查屬實，因
    認被告同時涉犯山坡地保育利用條例第三十五條第三項前段（起訴書誤載舊法條
    ）及水土保持法第三十三條第三項前段之罪嫌，二者屬法規競合，而應依山坡地
    保育利用條例第三十五條第三項前段之罪論處云云。
二、按犯罪事實，應依證據認定之，無證據不得推定其犯罪事實；不能證明被告犯罪
    者，應諭知無罪之判決，刑事訴訟法第一百五十四條及第三百零一條第一項分別
    定有明文。又認定不利於被告之事實，須依積極證據，苟積極證據不足為不利於
    被告事實之認定時，即應為有利於被告之認定，更不必有何有利之證據，最高法
    院三十年度上字第八一六號判例亦著有明文。次按水土保持法第三十三條第三項
    未先擬具水土保持計畫致生水土流失罪，係結果犯，以發生水土流失或毀損水土
    保持之處理與維護設施之結果，為成立要件，茍未發生「水土流失或毀損水土保
    持之處理與維護設施」之結果，即無成立該罪之餘地（最高法院八十六年度台上
    字第一六二二號判決、八十六年度台上字第六一二五號判決及八十六年度台上字
    第六三九八號判決意旨可資參照）。再按山坡地保育利用條例第三十五條第三項
    之處罰，亦以行為人依法應擬具水土保持計劃而未擬具，致生水土流失為其構成
    要件，故該罪之成立，亦須以致生水土流失之具體結果始足稱之。
三、公訴人認被告甲○○涉犯上開山坡地保育利用條例第三十五條第三項前段及水土
    保持法第三十三條第三項前段之罪嫌，係以右揭犯罪事實，業據被告坦承不諱，
    並有臺北縣林口鄉公所查報不當使用山坡地查報表、臺北縣山坡地違規使用查報
    與取締案件會勘紀錄、現場照片、地籍圖及土地登記謄本附卷可稽為其論據。
四、訊據被告甲○○堅決否認有前揭公訴人所指之犯行，辯稱：我於八十八年三月底
    自法院拍定取得上開土地時，其上雜草叢生，且被傾倒廢土，之後，該土地因遭
    他人偷倒垃圾，故設立圍牆阻止，復因未耕種將被徵收空地稅，故加以整地並墾
    植柚樹，並非故意破壞地表，況本件並無致生水土流失之具體結果等語。
五、經查，本件被告甲○○係於八十八年三月底自法院拍定取得上開山坡地，取得時
    ，其上雜草叢生，且被傾倒廢土，之後，該土地經被告設立圍牆與鄰近之道路相
    隔，並加以開挖整地墾植柚樹之事實，業據被告於偵查中及本院審理時供承在卷
    ，復經臺北縣政府農業局派員會同相關人員至上址會勘及本院依職權至現場勘驗
    屬實，且據證人李木林證述明確，並有臺北縣林口鄉公所查報不當使用山坡地查
    報表、臺北縣山坡地違規使用查報與取締案件會勘紀錄、本院勘驗筆錄（含現場
    照片計八張）、上開土地之地籍圖、臺北縣政府八十九年一月二十九日函、本院
    （拍賣）公告、臺北縣新莊地政事務所八十八年十月八日函及其所附之複丈成果
    圖各一份、上開土地之土地登記謄本七份、現場照片計九張附卷可稽。又上開土
    地於八十八年五月十二日，經臺北縣政府農業局派員會同相關人員至上址會勘，
    其違規類別欄載明「擅自開挖整地」，對鄰地之影響欄載明「隨意堆置棄土、棄
    土未加設防止沖刷及排水設施」會勘結論欄（四）載明「現場立即停工，祼露地
    部分並應恢復植生，必要時應配合草蓆或塑膠布敷蓋以防止表土沖刷」等語，有
    上開臺北縣山坡地違規使用查報與取締案件會勘紀錄附卷可稽。且依會勘時所拍
    攝之現場照片計九張觀之，現場確實呈現與上開違規類別欄及對鄰地之影響欄所
    載明相同之景象，雖有致生水土流失之虞，但未見致生水土流失之具體結果。本
    院依職權向臺北縣政府函查本件上開違規之事實是否已造成水土流失之具體結果
    ，經該府函覆「該案使用人依法應先擬具水土保持計劃而未擬具，即擅自開挖整
    地，亦未依照水土保持技術規範實施水土保持之處理與維護，依行政院農業委員
    會八十五年十一月四日八五農林字第八五一五二五六０Ａ號函，如有水土保持法
    施行細則第三十五條第一項第一款至第七款情形之一，即可認定致生水土流失，
    而認該案嚴重破壞地表，已構成致生水土流失」等語，有該府八十九年一月二十
    九日函及其所附之行政院農業委員會八十五年十一月四日八五農林字第八五一五
    二五六０Ａ號函附卷可稽，但該府仍未就本件被告所為究有何致生水土流失之具
    體結果加以指明。矧本件經查既無致生水土流失之具體事實，則被告所為，即與
    山坡地保育利用條例第三十五條第三項前段及水土保持法第三十三條第三項前段
    之構成要件有間，自難遽以該等罪責相繩。此外，復查無其他積極證據足以證明
    被告有上開違反山坡地保育利用條例及水土保持法之犯行，揆諸前揭意旨，不能
    證明被告犯罪，自應諭知無罪之判決。
六、本件被告所為之上開違規行為，雖因未經告發及偵查機關採得致生水土流失之具
    體結果之證據，而不成立犯罪，惟顯有致生水土流失之虞，企地主日後應有所
    警惕，依法使用上開山坡地，且行政主管機關應依法對上開山坡地加強管理、監
    督與採證，並給予地主適當之輔導與行政處罰，以杜絕水土流失所造成生態保護
    及公共安全之重大危害情事發生，併予明。
據上論斷，應依刑事訴訟法第三百零一條第一項，判決如主文。
本案經檢察官黃重鋼到庭執行職務。
中      華      民      國      八十九      年     三     月    十七    日
                                      臺灣板橋地方法院刑事第一庭
                                          法  官  楊  千  儀
右正本證明與原本無異。
如不服本判決應於送達後十日內向本院提出上訴狀。
                                          書記官  王      明
中      華      民      國      八十九      年     四     月     一     日


司法院資訊處製作；財團法人民間司法改革基金會備份。
